臺灣高等法院臺中分院刑事判決　　　 100年度上訴字第1753號
上　訴　人
即　被　告　黃湧淇
選任辯護人　洪主雯律師
上列上訴人因偽造文書案件，不服臺灣臺中地方法院100 年度訴
字第442號，中華民國100年7 月12日第一審判決（起訴案號：臺
灣臺中地方法院檢察署99年度偵字第23345 號），提起上訴，本
院判決如下：
    主  文
原判決撤銷。
黃湧淇犯行使偽造私文書罪，處有期徒刑伍月，如易科罰金，以
新臺幣壹仟元折算壹日。
附表所示之印章、印文均沒收。
    犯罪事實
一、緣雲林科技大學電機系學會（下稱雲科大電機系學會）會長
    黃宗仁於民國98年7月2日代表雲科大電機系學會與原凱服飾
    有限公司（下稱原凱公司）簽訂99年度新生系服買賣合約，
    向原凱公司購買99年度新生系服。其後，雲科大電機系學會
    於99年5 月中旬改選會長，改由李建德擔任會長；李建德於
    99年5月2日代表雲科大電機系學會與代表采衣服飾有限公司
    （下稱采衣公司）之業務主管黃湧淇另行簽訂買賣合約書，
    而改向采衣公司購買99年度新生系服。惟因雲科大電機系學
    會與原凱公司簽訂之買賣合約有雲科大電機系學會如違約須
    負賠償責任之約定，采衣公司乃與雲科大電機系學會約定，
    采衣公司同意處理雲科大電機系學會與原凱公司簽訂之99年
    系服買賣合約之解約事由，並承諾如雲科大電機系學會因經
    法律程序而須賠償原凱公司時，由采衣公司代為支付所有費
    用。黃湧淇為避免采衣公司須支付前開賠償款項，明知黃宗
    仁並未授權其代刻「黃宗仁」印章，及使用「黃宗仁」之名
    義寄發存證信函予原凱公司解約，竟基於行使偽造文書之犯
    意，於99年7 月中旬，先委託姓名、年籍不詳不知情之成年
    人偽刻「黃宗仁」之印章1 枚，再於在不詳時間、地點，冒
    用「黃宗仁」之名義偽造內容記載：「台端（指原凱公司）
    日前曾與本人（指黃宗仁）簽訂一份系服買賣合約，事後本
    人查証貴公司行為及風評極為不良，多單位與貴公司合作，
    皆滋生法律糾紛，而台端之業務人員董威廷與本人接洽時，
    卻隱匿不為告知並多有誇大不實虛偽之陳述，實違公平誠信
    原則並有欺騙之行為，且合約內容虛偽不實、爭議頗多，鑑
    於以上事實，故本人決定與台端解除系服買賣契約，終止合
    作，望台端自重勿擾。」等事項之存證信函，並蓋用上開偽
    造之「黃宗仁」之印章於該存證信函上（一式三份，共三枚
    ），復於99年7 月13日，經由中華郵政股份有限公司臺中福
    安郵局不知情之成年櫃臺行員（存證號碼第000402號），以
    郵寄方式將該存證信函送達與原凱公司而行使之，致生損害
    於黃宗仁及原凱公司。嗣原凱公司負責人許淑娟於收受上開
    存證信函後，察覺有異，經與黃宗仁連繫後，始循線查悉上
    情。
二、案經原凱公司訴請臺灣臺中地方法院檢察署檢察官偵查起訴
    。
    理  由
一、證據能力部分：
  (一)按被告以外之人於偵查中向檢察官所為之陳述，除顯有不可
    信之情況者外，得為證據，刑事訴訟法第159條之1第2 項定
    有明文。本件證人黃宗仁及李建德於偵查中在檢察官前所為
    陳述，已經依法具結，並無顯不可信之情況，自得為證據。
  (二)被告以外之人於審判外之陳述，雖不符刑事訴訟法第159 條
    之1至第159條之4之規定，而經當事人於審判程序同意作為
    證據，法院審酌該言詞陳述或書面陳述作成時之情況，認為
    適當者，亦得為證據。當事人、代理人或辯護人於法院調查
    證據時，知有第159條第1項不得為證據之情形，而未於言詞
    辯論終結前聲明異議者，視為有前項之同意，刑事訴訟法第
    159條之5定有明文。核其立法意旨在於傳聞證據未經當事人
    之反對詰問予以核實，原則上先予排除。惟若當事人已放棄
    反對詰問權，於審判程序中表明同意該等傳聞證據可作為證
    據；或於言詞辯論終結前未聲明異議，基於尊重當事人對傳
    聞證據之處分權，及證據資料愈豐富，愈有助於真實發見之
    理念，且強化言詞辯論主義，使訴訟程序得以順暢進行，上
    開傳聞證據亦均具有證據能力。查：本判決除上揭所述外，
    下列所引之被告以外之人於審判外所為之陳述及卷內其他書
    證（供述證據部分），查無符合同法第159條之1至之4等前4
    條之情形，檢察官、被告及辯護人於本院準備程序中均表示
    對該等傳聞證據之證據能力並無意見，並於本院審理時並未
    就卷內其他證據資料之證據能力有所爭執，且迄本院言詞辯
    論終結前，均未主張有刑事訴訟法第159條第1項不得為證據
    之情形，是應認已同意卷內證據均得作為證據，且經本院審
    酌上開傳聞證據作成時，較無人情施壓或干擾，亦無不當取
    證之情形，認為以之作為本案之證據亦屬適當，是上揭傳聞
    證據自具有證據能力。
二、得心證之理由：
    訊據上訴人即被告黃湧淇固坦承擔任采衣公司業務主管，並
    代表采衣公司與雲科大電機系學會簽訂前開系服買賣合約書
    ，及委由不知情之刻印業者代刻「黃宗仁」之印章1枚，及
    以黃宗仁名義製作前開存證信函，並蓋用上開印章於存證信
    函上後，經由郵局寄予原凱公司之事實，惟矢口否認有何偽
    造文書之犯行，辯稱：我依據采衣公司與雲科大電機系學會
    簽訂之買賣契約，有獲得黃宗仁之授權寄發前揭存證信函云
    云。經查：
  (一)雲科大電機系學會原會長黃宗仁代表雲科大電機系學會與原
    凱公司於98年7月2日簽訂99年度新生系服買賣合約，向原凱
    公司購買99年度新生系服，惟雲科大電機系學會於99年5 月
    中旬改選會長後，新任會長李建德又代表雲科大電機系學會
    於99年5月22日與采衣公司另行簽訂買賣合約書，改向采衣
    公司購買99年度新生系服，被告為采衣公司之業務主管，與
    李建德洽談並簽訂買賣合約等情，業據證人黃宗仁、李建德
    分別於偵訊及審理時證述明確，並有原凱公司買賣合約書、
    采衣公司買賣合約書各1份在卷可按（見他字第5158號卷第
    21至29頁），且為被告所是認。又被告於99年7月中旬，先
    委託姓名、年籍不詳不知情之成年人代刻「黃宗仁」之印章
    1枚，再以「黃宗仁」之名義製作本件存證信函1封，內容記
    載：「台端日前曾與本人簽訂一份系服買賣合約，事後本人
    查証貴公司行為及風評極為不良，皆滋生法律糾紛，而台端
    之業務人員董威廷與本人接洽時，卻隱匿不為告知並多有誇
    大不實虛偽之陳述，實違公平誠信原則並有欺騙之行為，且
    合約內容虛偽不實、爭議頗多，鑑於以上事實，故本人決定
    與台端解除系服買賣契約，終止合作，望台端自重勿擾。」
    等事項後，並蓋用上開「黃宗仁」之印章於其上後，再於99
    年7月13日經由郵局送達予原凱公司乙節，亦經被告坦承不
    諱，並有上開存證信函1份存卷可參（見他字第5158號卷第7
    頁），則上開真實均足以認定。
  (二)被告雖為其有獲得黃宗仁授權解約之辯解，惟：
    1.被告陳明其有獲得黃宗仁授權之依據係采衣公司與雲科大
      電機系學會所訂之買賣合約書之備註部分（見他字第5158
      號卷第17頁、第20頁、第34至35頁、本院卷第24頁背面）
      ；惟該備註係載明「甲方（按即采衣公司）同意處理乙方
      （按即雲科大電機系學會）與原凱服飾所簽訂之99年度系
      服合約之解約事宜，並承諾如乙方因經法律程序而需賠償
      者，願無條件代為支付所有費用。」等語，依其文義應係
      指采衣公司須負責處理雲科大電機系學會與原凱公司所簽
      訂之99年度系服合約之解約事宜，並承諾如雲科大電機系
      學會遭原凱公司依法律程序求償而需賠償時，采衣公司願
      無條件代為支付所有費用甚明；至於黃宗仁雖有在前開買
      賣合約書上蓋章，但就此證人李建德已證稱：我跟采衣公
      司簽約時，因為還沒滿20歲，被告要求上一任的會長黃宗
      仁蓋章以示擔保見證；當時，黃宗仁比較晚到等語（見偵
      字第23345號卷第7頁、原審卷第103頁、本院卷第56頁背
      面）；證人黃宗仁亦證稱：當天是李建德打電話請我過去
      ，我到時，他已與采衣公司討論一陣子了等語（見本院卷
      第52頁背面），尚難據此認黃宗仁有同意被告使用其名義
      寄發前開存證信函給原凱公司。再者，采衣公司與雲科大
      電機系學會訂立前開買賣合約書之時間，為99年5月22 日
      ，且雲科大電機系學會之99年度新生系服係李建德自行改
      向采衣公司購買，與黃宗仁無關，此業經證人黃宗仁及李
      建德證述在卷（見原審卷第97頁、第102頁），且當時黃
      宗立已非雲科大電機系學會會長，衡情，應無授權被告寄
      發前開存證信函之必要。
    2.證人李建德在原審審理中雖證稱：被告有說到要以黃宗仁
      名義去解約；被告說原凱公司的那份合約書是黃宗仁簽訂
      的，所以要以黃宗仁的名義去解約等語（見原審卷第105
      頁），從而產生證人黃宗仁是否另有授權被告以其名義寄
      發存證信函給原凱公司之疑義。惟證人黃宗仁始終堅決否
      認其有同意被告以其名義寄發存證信函給原凱公司之事實
      ，及當時有提到的是代表系學會去處理合約問題，不是代
      表我去處理合約問題等語（見他字第5158號卷第16至17頁
      、原審卷第99頁至第101 頁背面），並有證人黃宗仁之聲
      明啟事及寄給采衣公司之存證信函（其內容為表明證人黃
      宗仁未授權采衣公司以其名義寄發存證信函給原凱公司或
      代刻其印章）可參（見他字第5158號卷第9 至11頁）。其
      於本院審理中亦證稱：如果被告跟我說解除契約必須用存
      證信函的方式來解除的話，我會請被告先把存證信函給我
      看過等語（見本院卷第51頁）。而證人李建德在偵查中證
      述：「合約書上雖有寫說采衣公司願意幫忙我們處理解約
      及賠償的事情，但當時他們沒有說是否有包括以黃宗仁名
      義發函給原凱公司的事情。」「存證信函的內容我跟黃宗
      仁都沒有先看過，所以我們並不知道當初黃宗仁被冒用名
      義發的是什麼內容，我們都是事後才知道。」等語（見偵
      字第23345 號卷第7至8頁）；在原審復陳明：在與采衣公
      司簽約時，「沒有說到要發存證信函」、「我們也不知道
      存證信函的內容為何」等語（見原審卷第105 頁）；於本
      院審理中亦證稱：當初與被告碰面介紹簽約時，沒有提到
      要以黃宗仁名義去解約的事；是後來在電話中有講過；那
      是後來私底下在討論一些系服的細節問題時，被告才有跟
      我講到這些；是在簽約完之後才講的；是被告在用黃宗仁
      名義寄出存證信函之後，才跟我講到這件事等語（見本院
      卷第58頁）；從而被告雖有向李建德提及要以黃宗仁名義
      解約事宜，但其時間係在以黃宗仁名義寄發前開存證信函
      之後，應可認定，自難據此認定證人黃宗仁有授權被告以
      其名義寄發前開存證信函給原凱公司。
    3.又在李建德代表雲科大電機系學會與采衣公司簽約時，原
      凱公司沒有違約事由，是我們片面違約，但是被告說可以
      幫我們支付違約金；被告沒有向我們具體說明如何解決與
      原凱公司間的合約問題；我們沒有與采衣公司詳談與原凱
      公司解約的細節問題，也沒有要求采衣公司以何種方式與
      原凱公司解約，只是單純要求被告幫我們處理解除契約的
      問題。再者，我們之前與原凱公司接洽的過程中很融洽，
      我們所提出的需求，原凱公司都可以儘量滿足我們的需求
      ，所以沒有誇大不實的問題；原凱公司沒有欺騙的行為；
      我沒有跟被告說原凱公司的業務董威廷有隱匿不為告知並
      有誇大不實的虛偽陳述；雲科大電機系學會曾與原凱公司
      合作系服二年，這二年間的配合沒有問題，沒有起糾紛等
      語，已經證人黃宗仁在原審及本院審理中證述明確（見原
      審卷第97頁以下、本院卷第53頁）；證人李建德也證稱：
      上一任的會長黃宗仁沒有告訴我原凱公司的業務人員有隱
      匿誇大不實的行為；「（當時談論授權采衣公司解約時，
      有無約定要以什麼方法或內容去解約？）當時沒有講這麼
      細。」被告沒有提到要如何解約的事由，只說要賠償的話
      ，會幫我們墊付；我不知道雲科大電機系學會有無被原凱
      公司的業務董威廷騙過等語（見原審卷102頁以下）；在
      本院審理中亦證稱：我們不知道要怎樣去解除契約，這些
      都是廠商（采衣公司）在操作的；在與采衣公司簽約時，
      我沒有向被告提到原凱公司有什麼不好的行為等語（見本
      院卷第56頁以下），核其二人所述不知如何與原凱公司解
      約，未向被告提及原凱公司有何隱匿不為告知或誇大不實
      等行為部分，其情節均大致相符，自可採信。則其二人既
      未向被告提及原凱公司有何隱匿不為告知或誇大不實等行
      為，而被告以黃宗仁名義所寄發之存證信函卻有上開文字
      ，顯係被告未經黃宗仁授權而為。
    4.又被告亦陳明其從94年在采衣公司擔任業務人員，（見他
      字5158號卷第16頁），足見其在本案之前已有相當之業務
      經驗；另證人李建德亦證稱：我跟采衣公司簽約時，因為
      還沒滿20歲，被告要求上一任的會長黃宗仁蓋章以示擔保
      見證等語（見偵字第23345號卷第7頁、原審卷第103 頁）
      ，而證人李建德係民國○○年○月○○日生，有其年籍資料在
      卷可參，於99年5 月22日與采衣公司簽訂本件系服買賣合
      約書時，確實未滿20歲；足見被告亦有相當之法律知識；
      而上開備註欄之文字既係由其填寫，衡情，如在簽約當時
      被告已得黃宗仁授權得寄發存證信函，則為免事後爭執，
      被告何以不將此對其利之事項於買賣合約書中加以載明。
    5.綜上所述，被告所辯不足採信；復參酌雲科大電機系學會
      與原凱公司簽訂之買賣合約書所載的賠償約定（見合約書
      第17條），及采衣公司與雲科大電機系學會所簽訂之買賣
      合約書則有同意處理雲科大電機系學會與原凱公司所簽訂
      合約之解約及賠償問題之約定，足認被告之犯罪動機乃係
      為避免采衣公司負擔賠償責任，亦可認定。本案事證明確
      ，被告犯行足以認定。
三、論罪部分
  (一)核被告所為，係犯刑法第216條、第210條之行使偽造私文書
    罪。被告偽造「黃宗仁」印章、印文之行為，均為偽造私文
    書之階段行為；偽造私文書後進而行使，偽造之低度行為應
    為行使之高度行為所吸收，均不另論罪。
  (二)被告利用不知情之成年人偽造「黃宗仁」印章，及利用不知
    情郵務人員寄發本件存證信函向原凱公司行使偽造私文書，
    均為間接正犯。又送達存證信函之郵務人員姓名、年籍不詳
    ，基於罪疑有利被告之認定，應認該郵務人員為成年人，自
    無庸依兒童及少年福利法法第70條第1項規定，加重其刑，
    附此敘明。
四、原審以被告罪證明確而予論罪科刑，固非無見，惟本件被告
    並未獲黃宗仁授權而寄發前開存證信函，已如前述；原審認
    被告有經證人黃宗仁授權但係逾越授權而寄發存證信函，與
    事實不符；被告上訴意旨否認犯罪，雖無理由，惟原判決既
    有不當之處，應予撤捎改判。爰審酌被告前無犯罪前科，有
    臺灣高等法院被告前案記錄表在卷可按，其為避免采衣公司
    須代雲科大電機系學會支付賠償費用給原凱公司，而偽造黃
    宗仁之印章及偽造存證信函，及其犯後否認犯罪等一切情狀
    ，量處如主文第二項所示之刑，並諭知易科罰金之折算標準
    。偽造之印章、印文或署押，不問屬於犯人與否，沒收之，
    刑法第219 條定有明文。被告所偽造之黃宗仁印章一枚，及
    蓋於存證信函之偽造印文共三枚，雖均未扣案，惟未能證明
    已經滅失，仍應依刑法第219條宣告沒收。
據上論斷，依刑事訴訟法第369條第1項前段、第364條、第299條
第1項前段，刑法第216條、第210條、第41條第1項前段、第219
條，判決如主文。
本案經檢察官林蓉蓉到庭執行職務。
中　　華　　民　　國　100　　年　　10　　月　　25　　日
            刑事第七庭   審判長法  官 林 榮 龍
                               法　官 李 秋 娟
                               法　官 黃 仁 松
以上正本證明與原本無異。
如不服本判決應於收受送達後十日內向本院提出上訴書狀，其未
敘述上訴理由者，並得於提起上訴後十日內向本院補提理由書（
均須按他造當事人之人數附繕本）「切勿逕送上級法院」。
                               書記官 林 玉 惠
中　　華　　民　　國　100　　年　　10　　月　　25　　日
附錄：本案論罪科刑法條全文。
中華民國刑法第216條
行使第210 條至第215 條之文書者，依偽造、變造文書或登載不
實事項或使登載不實事項之規定處斷。
中華民國刑法第210條
偽造、變造私文書，足以生損害於公眾或他人者，處5 年以下有
期徒刑。
附表
┌──┬──────────┬────┬─────────────────┐
│編號│應沒收之物          │數量    │備                              註│
├──┼──────────┼────┼─────────────────┤
│1   │偽造之「黃宗仁」印章│一枚    │未扣案                            │
├──┼──────────┼────┼─────────────────┤
│2   │偽造之「黃宗仁」印文│一枚    │在中華郵政股份有限公司台中福安郵局│
│    │                    │        │存證號碼第000402號之存證信函上（郵│
│    │                    │        │局留存）                          │
├──┼──────────┼────┼─────────────────┤
│3   │偽造之「黃宗仁」印文│一枚    │在中華郵政股份有限公司台中福安郵局│
│    │                    │        │存證號碼第000402號之存證信函上（采│
│    │                    │        │衣公司留存）                      │
├──┼──────────┼────┼─────────────────┤
│4   │偽造之「黃宗仁」印文│一枚    │在中華郵政股份有限公司台中福安郵局│
│    │                    │        │存證號碼第000402號之存證信函上（原│
│    │                    │        │凱公司留存）                      │
└──┴──────────┴────┴─────────────────┘
